臺灣高等法院臺中分院民事判決
                                 109年度建上更一字第21號
上訴人即附
帶被上訴人  峰權建設有限公司      

法定代理人  丁祥生  
訴訟代理人  洪俊誠律師
            洪翰今律師
被上訴人即
附帶上訴人  張春桂  
訴訟代理人  陳漢洲律師
複 代 理人  張寶軒
訴訟代理人  柯瑞源律師
上列當事人間請求損害賠償等事件，上訴人對於中華民國105 年
4 月20日臺灣臺中地方法院103 年度建字第159 號第一審判決提
起上訴，被上訴人為附帶上訴，經最高法院第一次發回更審，本
院於110 年3 月17日言詞辯論終結，判決如下：
    主      文
原判決關於命被上訴人給付本息部分，及該部分假執行之宣告，
暨訴訟費用（除確定部分外）之裁判，均廢棄。
上開廢棄部分，上訴人在第一審之訴及假執行之聲請均駁回。
第一審關於命被上訴人負擔訴訟費用部分、第二審（除確定部分
外）及發回前第三審訴訟費用，由上訴人負擔。
    事      實
一、按被上訴人於言詞辯論終結前，得為附帶上訴，民事訴訟法
    第460 條第1 項前段定有明文。本件被上訴人於前審言詞辯
    論終結前為附帶上訴（見本院前審卷一第41頁背面），合於
    上開規定，併予敘明。
二、本件上訴人主張：兩造於民國101 年10月16日訂定土地合作
    興建房屋契約書（下稱系爭合建契約），約定被上訴人提供
    所有坐落新竹縣○○鄉○居段00地號等38筆土地（下稱系爭
    土地），與上訴人合建房屋。伊於同年月22日另與訴外人春
    鑫建設股份有限公司（下稱○○公司，法定代理人為被上訴
    人）訂立合作投資興建契約書（下稱系爭合資契約），約定
    就上開合建案各出資50% ，如伊資金不足，由○○公司代墊
    ，上開2 契約具聯立關係。為給付第一期保證金，伊已依約
    交付面額計新臺幣（下同）1 億元之支票3 紙與被上訴人，
    詎被上訴人竟無故拒絕伊進入系爭土地施工、測量及指定建
    築線，妨礙伊申請建造執照，經多次催告仍不依約履行，已
    給付遲延，且系爭合建契約之目的亦無法達成，爰以起訴狀
    繕本之送達，作為解除契約之意思表示。伊為履行系爭合建
    契約，已支出仲介費用280 萬元、建築設計費用100 萬元，
    並得請求被上訴人給付懲罰性違約金2,000 萬元等情。爰依
    民法第231 條第1 項、第260 條之規定，及系爭合建契約第
    15條⑴之約定，求為命被上訴人給付2,380 萬元，及加計法
    定遲延利息之判決（上訴人其餘請求業已敗訴確定，不予贅
    敘）。
三、被上訴人則以：系爭合建、合資契約之內容與目的不同，無
    依存關係，非契約之聯立。上訴人於締約後，即無力兌付第
    1 期保證金1 億元中之第1 筆面額1,000 萬元之支票，伊乃
    匯款過票以維其票信，並無成立任何法律關係。上訴人既已
    違約，伊得拒絕履約而不負遲延責任。又伊及○○公司已於
    101 年10月25日與上訴人合意解除系爭合建、合資契約，伊
    並以同年11月27日存證信函為解除契約之意思表示，上訴人
    不得再為解除。上訴人未曾支付任何保證金，並未受有損害
    ，不得請求伊給付等語，資為抗辯。
四、原審判決命被上訴人給付上訴人380 萬元，及自103 年7 月
    16日起加計法定遲延利息，並為供擔保得、免為假執行之諭
    知，另駁回上訴人其餘之訴。上訴人不服提起上訴，被上訴
    人就其敗訴部分提起附帶上訴，發回前本院就原審判決命被
    上訴人給付本息部分廢棄，並駁回廢棄部分上訴人在第一審
    之訴及其上訴。上訴人提起第三審上訴，經最高法院就本院
    前審駁回上訴人之訴及其請求被上訴人給付2,000 萬之上訴
    ，廢棄發回本院。發回後，上訴人之上訴聲明：㈠原判決關
    於駁回上訴人後開第二項之訴部分，及該部分假執行之聲請
    ，均廢棄。㈡被上訴人應再給付上訴人2,000 萬元，及自起
    訴狀繕本送達翌日起至清償日止，按週年利率5%計算之利息
    。㈢願供擔保請准宣告假執行。被上訴人答辯聲明：㈠上訴
    駁回。㈡如受不利判決，願供擔保請准宣告免為假執行。另
    被上訴人附帶上訴聲明：㈠原判決關於命被上訴人給付本息
    及該部分假執行之宣告均廢棄。㈡上開廢棄部分，上訴人在
    第一審之訴及假執行之聲請均駁回。上訴人答辯聲明：附帶
    上訴駁回。
五、兩造不爭執之事實（見本院前審卷154 頁、160 頁，並依判
    決格式修正或刪減文句）：
  ㈠兩造簽立系爭合建契約，契約書所載簽約日期為101 年10月
    16日。
  ㈡上訴人於101 年10月22日與○○公司簽立系爭合資契約。
  ㈢上訴人依系爭合建契約第4 條第1 項之約定，提出該公司法
    定代理人丁祥生簽發⑴票號CRA0000000號、發票日101 年10
    月19日、金額1,000萬元；⑵票號CRA0000000號、發票日102
    年2 月28日、金額4,000 萬元，付款銀行均為臺灣土地銀行
    北臺中分行、帳號均為00000-0 號之支票（下分稱1,000 萬
    元支票、4,000 萬元支票）各1 紙，及○○公司簽發票號AA
    0000000 號、發票日101 年10月16日、金額5,000 萬元、付
    款銀行第一銀行石牌分行、帳號00000000號支票1 紙（下稱
    5,000 萬元支票），交付予被上訴人用以支付第一期保證金
    1 億元。
  ㈣1,000 萬元支票經被上訴人向銀行提示後，上訴人法定代理
    人丁祥生請求被上訴人將同額款項匯至其臺灣土地銀行北臺
    中分行支票帳戶中，被上訴人於101年10月25日即匯款1,000
    萬元至上開支票帳戶，以免1,000 萬元支票跳票。被上訴人
    並未提示5,000 萬元支票。
  ㈤上訴人於102年2月26日開立臺灣新光銀行南臺中分行帳號000
    0-00-000000-0號活期存款帳戶，並於當日存入現金3,000
    元，於102 年2 月27日始由丁祥生帳戶（帳號：0000000000
    440 號，非4,000 萬元支票的支票存款帳戶）轉帳4,000 萬
    元入該活期存款帳戶後，旋於102 年3 月1 日再由該活期存
    款帳戶轉帳4,000 萬元回丁祥生上開帳戶，留餘額3,000 元
    ，其後即再無其他往來明細。
六、得心證理由：
  ㈠上訴人主張系爭合建契約業已於本件起訴狀繕本送達被上訴
    人時（103 年7 月15日）解除等語，被上訴人則辯稱：因上
    訴人未依約給付1,000 萬元保證金，系爭合建契約已於101
    年10月25日經兩造合意解除，如認無合意解除情事，亦經伊
    於101 年11月27日寄發存證信函解除系爭合建契約等語。是
    本件爭點厥為：⒈上訴人是否已支付系爭合建契約第一期保
    證金中之1,000 萬元？⒉兩造曾否合意解除系爭合建契約？
    ⒊如未合意解除，被上訴人101 年11月27日解除系爭合建契
    約是否合法？⒋上訴人於103 年7 月15日解除系爭合建契約
    是否合法？⒌如上訴人解除系爭合建契約合法，得否向被上
    訴人請求賠償已支出仲介費用280 萬元、建築設計費用100
    萬元及懲罰性違約金2,000 萬元？茲就兩造之爭點及本院之
    判斷，分述如下。
  ㈡上訴人並未支付系爭合建契約第一期保證金中之1,000 萬元
    ：
    ⒈系爭合建契約第4 條約定：「乙方（即上訴人，下同）保
      證金付款及返還方式：⑴第一期保證金：合建契約書簽約
      完成三日內，乙方支付保證金新臺幣壹億元整。⑵第二期
      保證金：本案建築執照核發後三日內，乙方支付保證金新
      臺幣壹億元整。⑶上開保證金甲方（即被上訴人，下同）
      應於結案時一次扣清，不得加計利息」（見原審卷一13頁
      ）。上訴人即依上開約定，提供其法定代理人丁祥生個人
      簽發之1,000 萬元支票，以為第一期保證金之部分給付，
      經被上訴人向銀行提示上開1,000 萬元支票後，丁祥生請
      求被上訴人匯款1,000 萬元至其支票帳戶內，被上訴人遂
      於101 年10月25日匯款1,000 萬元至上開支票帳戶等情，
      為兩造所不爭執（詳見不爭執事項㈢、㈣），並有1,000
      萬元支票影本及被上訴人匯款回條聯可憑（原審卷一124 
      頁），堪信為真實。
    ⒉兩造就為何由被上訴人匯款1,000 萬元至丁祥生支票帳戶
      之原因，上訴人主張：5,000 萬元支票之發票日為101 年
      10月16日，為3 張共1 億元保證金支票中首應兌現者，目
      的係為證明由被上訴人擔任法定代理人之○○公司有足夠
      財力，惟被上訴人為與訴外人○○工業股份有限公司另行
      就系爭土地合作，以獲得更高利益，故意不提示5,000 萬
      元支票，伊懷疑○○公司為空殼公司，遂要求被上訴人代
      墊1,000 萬元支票之票款云云；被上訴人則辯稱：因丁祥
      生於1,000 萬元支票之發票日屆至時，向伊及○○公司表
      示無力支付，苦苦哀求伊莫令該已軋入銀行之支票跳票，
      影響其多年之票信，伊出於單純之好意施惠而匯款維持其
      票信，並無成立任何法律關係之意思等語。查證人○○○
      即代表被上訴人簽約之人於原審證稱：依系爭合建契約，
      上訴人必須付出1 億元的保證金給被上訴人，丁祥生有開
      1張票期101年10月19日的1,000萬元支票、1張票期102年2
      月28日的4,000 萬元支票，被上訴人於101 年10月25日提
      示上開1,000 萬元支票時，丁祥生跑來找被上訴人說他沒
      有辦法讓1,000 萬元支票兌現，請求被上訴人體諒他10幾
      年來都沒有退票紀錄，希望被上訴人幫他的忙，把1,000
      萬元匯給他讓他過票，隔天再上臺北研究如何處理，被上
      訴人即好心匯款1,000 萬元讓丁祥生兌現支票等語（見原
      審卷一79頁背面、80頁）。又證人○○○即本件土地投資
      案之仲介於原審證稱：丁祥生開了2 張支票，1 張1,000
      萬元、1張4,000萬元，在簽約當天交給○○○，伊於101 年1
      0月24日與丁祥生、○○○、○○○、○○○及被上訴人一起吃飯，
      被上訴人跟丁祥生說，你開的1,000 萬元支票明天要軋進
      去，丁祥生說沒有問題，第二天被上訴人就把票軋進去了
      ，101 年10月25日丁祥生從臺中跑到臺北去見被上訴人，
      伊並未在場，但被上訴人告訴伊，丁祥生說他沒有錢，為
      了維持其22年支票信用，希望被上訴人先匯1,000萬元讓
      支票可以過，不要退票，被上訴人就匯1,000 萬元讓票過
      ，丁祥生又跟被上訴人說他有財務黑洞3,000 萬元，希望
      被上訴人再幫他忙，否則他無心規劃這個案子，之後伊和
      丁祥生、○○○、○○○、○○○及被上訴人一起協商聯絡看這個
      案子要怎麼處理等語（見原審卷一92頁背面、93頁）。證
      人○○○、○○○均證稱係因丁祥生請求被上訴人匯款1,000 萬
      元至其支票帳戶內，以維持丁祥生之票信等情，核與被上
      訴人所辯相符，且如非丁祥生之請託，則兩造依系爭合建
      契約內容履約即可，丁祥生何須至臺北與被上訴人等人商
      談如何處理此一事件；又如係因被上訴人未於101 年10月
      16日提示○○公司之5,000 萬元支票，至丁祥生心有芥蒂，
      何以丁祥生於同年月24日被上訴人表示隔日要提示1,000 
      萬元支票時，未當場向眾人表示應先由被上訴人提示兌現
      5,000 萬元支票以證明其資力，反而於同年月25日被上訴
      人提示1,000 萬元後，才請求被上訴人匯款1,000 萬元至
      其支票帳戶，足見丁祥生請求被上訴人匯款至其支票帳戶
      ，與證明○○公司有無資力無關；況依系爭合建契約第4 條
      ，給付此1,000萬元保證金之義務人為上訴人，收受保證
      人之權利人為被上訴人，上訴人實無立場要求被上訴人墊
      付1,000 萬元保證金，且與上訴人簽立系爭合資契約者為
      ○○公司，被上訴人亦無庸證明其自身有無資力，上訴人之
      主張實與系爭合建契約之約定不符，顯非可採；且丁祥生
      於原審自承：被上訴人及○○公司財力及人脈豐沛，伊資金
      一時不足等語（見原審卷二14、17頁），既然如此，當時
      顯無測試被上訴人或○○公司資力之必要，反觀丁祥生自承
      就系爭土地開發案資金一時不足，更徵被上訴人及證人○○
      ○、○○○所述丁祥生為求過票以維票信而請求被上訴人匯款
      等情為真。
    ⒊被上訴人提示1,000萬元支票，其本意原為收取第1期保證
      金，惟丁祥生表示其無力兌現，請求被上訴人匯款1,000
      萬元至其支票帳戶，以維其個人票據信用。斯時，如上訴
      人本身有足夠資金，該1,000 萬元支票又係供繳納上訴人
      簽立之系爭合建契約保證金，自應由上訴人匯款1,000 萬
      元至丁祥生帳戶使其兌現，而丁祥生為上訴人之法定代理
      人，對外有代表上訴人之權，竟未以上訴人自有資金支付
      票款，反向被上訴人請求資金支援，顯見丁祥生個人及上
      訴人均欠缺資金。被上訴人為具有一般智識經驗之人，當
      可從此明暸上訴人無法支付1,000 萬元保證金，然丁祥生
      身兼發票人及上訴人之法定代理人，其請求被上訴人匯款
      1,000 萬元至其支票帳戶，目的僅為過票以維持其支票信
      用，應認與支付第1 期保證金無關，被上訴人依其所請而
      匯款，尚難認有為上訴人墊付1,000 萬元保證金之意（即
      被上訴人所稱之無任何法律關係），否則被上訴人此舉等
      同以其自有資金1,000萬元支付其應收取之第一期保證金1
      ,000萬元。上訴人交付予被上訴人之1,000 萬元保證金支
      票因以被上訴人自有資金兌現，實際上上訴人並未履行給
      付1,000 萬元保證金之義務，是上訴人主張：1,000 萬元
      支票既已兌現，其有支付第1期保證金1,000 萬元云云，
      故意忽略1,000 萬元支票兌現之資金源自被上訴人，要無
      可採。
  ㈢被上訴人之舉證未能使本院得兩造合意解除系爭合建契約之
    心證：
    ⒈按當事人主張有利於己之事實者，就其事實有舉證之責任
      ，民事訴訟法第227 條前段定有明文。被上訴人辯稱：兩
      造已於101 年10月25日合意解除系爭合建契約，並同意本
      件土地開發案上訴人僅負責設計規畫，興建及銷售則由伊
      及○○公司執行。且上訴人更將上開新合作方案之合意繕
      寫成「新竹縣○○鄉○○段合作契約書」（下稱系爭合作
      契約書），交給伊及○○公司確認內容等語。惟上訴人否
      認兩造曾合意解除系爭合建契約，亦否認系爭合作契約書
      為其繕寫提供予被上訴人與○○公司（見原審卷一227 頁
      背面），是被上訴人自應就兩造已於101 年10月25日合意
      解除系爭合建契約此有利於己之事實，負舉證之責。
    ⒉被上訴人雖以證人○○○、○○○之證詞及系爭合作契約
      書（見原審卷一66頁）為證，然證人○○○於原審證稱：
      被上訴人好心匯款1,000 萬元讓丁祥生兌現支票，丁祥生
      隔天北上到○○公司，伊跟丁祥生說你連1,000 萬元都沒
      有，如何跟被上訴人合建，當場就在○○公司的會議室與
      丁祥生及其朋友○○○、○○○重新談，被上訴人改聘丁
      祥生為顧問，○○○就當場擬稿，說1 個月給丁祥生30萬
      元的車馬費，結案時願意給付3%至5%的傭金給丁祥生，丁
      祥生說要先借200 萬元還是300 萬元，被上訴人也同意借
      給丁祥生200 萬元還是300 萬元，當天被上訴人在系爭合
      作契約書簽名，丁祥生說他沒有帶印章沒有簽，伊說2 、
      3 天到梧棲看工地的時候，順便把合約帶去，丁祥生也會
      把舊的合約書帶來取消，伊也會把4,000 萬元支票帶來，
      伊到梧棲看工地，但是丁祥生沒有來，後來就找不到丁祥
      生，但兩造已合意將系爭合建契約取消等語（見原審卷一
      80頁及其背面）；證人○○○則於原審證稱：伊和丁祥生
      、○○○、○○○、○○○及被上訴人一起協商聯絡看這
      個案子要怎麼處理，後來談了好幾次，都不同天，有時丁
      祥生到臺北去，有時約在新竹工地，最後在新竹工地○○
      水庫附近咖啡廳，丁祥生同意系爭合建契約、系爭合資契
      約都不要了，被上訴人請丁祥生當這個開發案的顧問，不
      用再出錢，丁祥生說他1 個月要30萬元，被上訴人也同意
      ，又談到說這個開發案將來淨利5%要給丁祥生，講好了，
      丁祥生也把稿子擬好了，就約一個時間換約，約定到臺中
      來，到臺中聯絡丁祥生，丁祥生不接電話也沒有出現，就
      失聯了等語（見原審卷一93頁及其背面）。比對兩位證人
      證詞，證人○○○稱兩造已於101 年10月26日在○○公司
      合意解除系爭合建契約，惟證人○○○則稱該日後仍有在
      商談如何處理本件土地開發案，顯見兩造於101 年10月26
      日並未達成解除系爭合建契約之合意，否則何須一再商談
      ；至證人○○○雖證稱兩造於新竹○○水庫附近咖啡廳合
      意解除系爭合建契約及系爭合資契約，丁祥生成為土地開
      發案之顧問，不用再出錢云云，惟如兩造確已合意解除系
      爭合建契約，丁祥生單純成為土地開發案之顧問，上訴人
      又何需支付100 萬元建築設計費，被上訴人又何必於101
      年11月27日寄發存證信函向上訴人為解除系爭合建契約之
      意思表示（均詳後述），是證人○○○、○○○顯係以個
      人主觀想法認定丁祥生同意解除系爭合建契約與系爭合資
      契約，尚不足為被上訴人有利之證明。況系爭合作契約書
      上立契約書人欄位並未有任何人簽名，無從憑以認定兩造
      有成立契約之合意，且與證人○○○證稱被上訴人有簽名
      其上不符，自難徒憑證人○○○、○○○主觀認定及系爭
      未經簽名蓋章之合作契約書，即得推認兩造已合意解除系
      爭合建契約。
    ⒊從而，被上訴人之舉證尚不足以證明兩造已合意解除系爭
      合建契約，其執此抗辯，即非可採。
  ㈣被上訴人解除系爭合建契約不合法：
    ⒈按債權人非因債務人遲延給付當然取得契約解除權，必定
      相當期限催告其履行，如於期限內不履行時，始得解除契
      約，此觀民法第254 條之規定自明（最高法院31年上字第
      2840號民事判例意旨參照）。次按給付無確定期限者，依
      民法第229 條第2 項規定，應先經債權人催告而未為給付
      ，債務人始負遲延責任。又民法第254 條係規定，契約當
      事人之一方遲延給付者，他方當事人得定相當期限催告其
      履行，如於期限內不履行時，得解除其契約。故債務人遲
      延給付時，須經債權人定相當期限催告其履行，債務人於
      期限內仍不履行時，債權人始得解除契約。債權人為履行
      給付之催告，如未定期限，難謂與前述民法規定解除契約
      之要件相符，自不得依上開法條規定解除契約。至若自債
      權人催告後經過相當期間而債務人仍不履行時，基於誠實
      信用原則，可發生該條所定之契約解除權者，應以債權人
      催告時定有期限而不相當（過短）者，始有其適用（最高
      法院102 年度台上字第2166號民事判決意旨參照）。
    ⒉被上訴人及○○公司於101 年11月27日寄發新莊化成路郵
      局第260 號存證信函（下稱系爭存證信函）予上訴人，載
      明：「一、貴公司與本人等於101 年10月16日簽訂『土地
      合作興建房屋契約書』，惟貴公司竟未能履行第一期保證
      金之支付，另於101 年10月22日與○○建設股份有限公司
      簽訂『新竹縣○○鄉○○段合作投資興建契約書』，惟貴
      公司亦未能配合。二、為完成本件土地之開發，貴公司提
      議由本公司及本人自地自建，由貴公司建築規劃設計成案
      後交由本公司及本人執行，並於11月6 日偕同龔建築師至
      本公司簡報。三、惟迄今亦無下文，竟一再失約未於11月
      23日、11月24日前來洽談，僅以電話作無謂之爭議，特以
      本存證信函解除雙方於101 年10月16日簽訂之『土地合作
      興建房屋契約書』及101 年10月22日簽訂之『新竹縣○○
      鄉○○段合作投資興建契約』，並限文到三日內返還前交
      付空白未填載日期之『土地使用權同意書』，及至本公司
      辦理取回未到期之支票事宜」（見原審卷一67頁），足見
      被上訴人係以系爭存證信函為解除系爭合建契約之意思表
      示。系爭存證信函雖表明上訴人未依約履行第一期保證金
      之支付，然第一期1 億元之保證金其中5,000 萬元支票發
      票人為○○公司，且依系爭合資契約，○○公司應就本件
      土地開發案出資50% （見原審卷一120 頁），故第一期1
      億元保證金中之5,000 萬元應由○○公司支付，故上開「
      上訴人未依約履行第一期保證金之支付」，顯非指5,000
      萬元支票部分；又4,000 萬元支票之發票日為102年2月28
      日，尚未屆至，故此部分被上訴人真意應指1,000 萬元保
      證金並未支付乙節。被上訴人既以上訴人遲延給付1,000
      萬元保證金為由解除系爭合建契約，揆諸前揭判例、判決
      意旨，自應先向上訴人定期催告給付1,000 萬元保證金。
      被上訴人雖辯稱：如認101 年10月25日合意解除系爭合建
      契約不合法，亦發生催告效力云云，然證人○○○、林振
      生均未曾證述被上訴人有向上訴人定期催告給付1,000 萬
      元保證金（見原審一79頁背面至81頁，92頁背面至94頁）
      ，即難認被上訴人已依法催告。被上訴人另辯稱：伊曾於
      101 年11月24日以手機簡訊催告云云，並提出上證5 為證
      （見前審卷一55頁），惟上證5 為紙本列印之文字，尚難
      認為手機簡訊，且其內容中與時限相關者僅有「丁董……
      。最後希望你今天11月24日下午3 點前能給我簡訊說清楚
      ，不然，阿嬸想給你機會就沒了」，係對丁祥生為之，核
      無催告上訴人給付1,000 萬元保證金之意，亦不生催告之
      效力。上訴人復未能提出其他定期催告上訴人給付1,000
      萬元保證金之證據，是被上訴人於101 年11月27日寄發系
      爭存證信函解除系爭合建契約並不合法。
  ㈤上訴人於103 年7 月15日合法解除系爭合建、合資契約：
    ⒈按上訴人縱已負有遲延責任，然被上訴人如未依民法第
      254 條之規定，定相當期限，催告上訴人履行，並因上訴
      人於期限內不履行，為解除契約之意思表示，仍不能不受
      契約之拘束，上訴人提出應為之給付，請求被上訴人履行
      ，自非被上訴人所得拒絕（最高法院29年渝上字第782 號
      民事判例意旨參照）。次按契約之一方違約時，他方得解
      除或終止契約者，此項解除權及終止權之行使固屬於他方
      ，惟在他方解除或終止契約前，契約仍屬存在，契約當事
      人自應同受契約之拘束，他方仍應依債務之本旨履行其債
      務，如他方亦因違約而發生解除或終止契約之原因者，契
      約之一方亦得據以解除或終止契約，不因契約之一方曾經
      違約，即謂其不得行使此契約解除權或終止權（最高法院
      108 年度台上字第1954號本件發回判決意旨參照）。據上
      ，本件兩造並未合意解除系爭合建契約，被上訴人亦未合
      法解除系爭合建契約，系爭合建契約仍屬存在，上訴人即
      有請求被上訴人履行系爭合建契約之權利，且不因上訴人
      遲延給付第一期保證金中1,000 萬元，而認上訴人不得行
      使契約解除權。
    ⒉系爭合建契約前言約定：「茲經雙方同意，由甲方提供後
      開土地，交由乙方興建房屋。並由甲方提供土地，乙方出
      售房屋。茲約定合作條件如後，以資共同遵守」，第6 條
      約定：「甲方應提供相關文件⑴為履行合約需甲方提出有
      關證件、文書，甲方應隨時協同辦理一切手續，並由甲方
      提供乙方印章壹枚，授權乙方申辦與本合建有關之建照、
      使照、水電接通等相關事宜。⑵…」（見原審卷一12、14
      頁），是被上訴人依約應提供系爭土地予上訴人興建房屋
      ，及提供相關證件、文書予上訴人，以申辦與本合建有關
      之建照、使照、水電接通等相關事宜之義務。惟查被上訴
      人以丁祥生於000 年00月0 日起，至系爭土地進行施工並
      堆置雜物為由，對丁祥生提起竊佔告訴；又因被上訴人不
      允許上訴人在系爭土地繼續施工，將系爭土地交給訴外人
      ○○○管理，丁祥生於000 年0 月00日至系爭土地欲搭建
      工務所，遭○○○阻止等情，有臺灣臺中地方法院檢察署
      102 年度偵字第23659 號不起訴處分書、臺灣新竹地方法
      院檢察署檢察官102 年度偵字第7087號聲請簡易判決處刑
      書可憑（見原審卷一28-32 頁），足見被上訴人並未履行
      交付系爭土地予上訴人之義務。而上訴人先後於101 年10
      月23日以臺中永安郵局第180 號存證信函、103 年1 月13
      日以（103 ）吉常同字第00000000號○○○律師函、103
      年4 月11日以（103 ）律田字第0411號○○○律師函（見
      原審卷一33-35 、39- 43頁），多次通知被上訴人需依系
      爭合建契約履行，前揭○○○律師函更載明「㈢為此，本
      公司鄭重催告渠等於函到7 日內准許本公司及委託之技術
      人員進入工地進行整地、地質鑽探作業及水土保持評估，
      勿再刻意阻撓。㈣相對人（即被上訴人）倘未於期限內履
      行，屆期仍刻意阻撓，本公司將予以解除雙方間合建契約
      ，並請求損害賠償及違約金」（見原審卷一42、43頁），
      顯已依民法第254 條規定，定相當期限進行催告。被上訴
      人嗣仍未准許上訴人及委託之技術人員進入工地進行整地
      、地質鑽探作業及水土保持評估，則上訴人主張以本件起
      訴狀繕本送達被上訴人（103 年7 月15日，見原審卷一49
      頁送達回證）為解除系爭合建契約之意思表示，自已生解
      除系爭合建契約之效力。至系爭合建契約雖列○○○為「
      甲方關係人」，惟兩造已不爭執○○○非系爭合建契約之
      當事人（見本院卷205 頁），故上訴人無庸對○○○為解
      除系爭合建契約之意思表示，併予敘明。
    ⒊按契約當事人以同一締約行為，結合數個契約，為契約之
      聯立。其各個契約相互間是否具有依存關係，應綜合法律
      行為全部之旨趣，當事人訂約時之真意、交易之習慣及其
      他具體情事，並本於誠信原則，為斷定之標準（最高法院
      86年度台上字第2278號民事裁判意旨參照）。被上訴人辯
      稱：○○○代表被上訴人與上訴人於101 年10月16日草擬
      「土地合作興建房屋契約書」（見前審卷○000-000 頁，
      下稱三方合建契約），由被上訴人為甲方，上訴人與○○
      公司為乙方，約定甲方提供系爭土地交乙方興建房屋，因
      當日被上訴人出國，故由○○○代簽，後於同年月22日為
      簡化法律關係，改由被上訴人為甲方，上訴人為乙方，由
      兩造親自簽立系爭合建契約（見原審卷一12-18 頁，前審
      卷○000-000 頁），簽約時間倒填為101 年10月16日，並
      於同日簽立系爭合資契約（見前審卷○000-000 頁），三
      方合建契約即為系爭合建契約所取代等語。參諸證人曾啟
      華於原審證稱：10月16日三方合建契約是伊代簽的，後來
      10月22日被上訴人回來，就重新簽立系爭合建契約及系爭
      合資契約等語（見原審卷一79頁背面），核與被上訴人所
      述相符，堪信為真。復觀諸三方合建契約與系爭合建契約
      之內容，除併列上訴人、○○公司為乙方，改為獨列乙方
      為上訴人外，其餘內容兩者幾乎完全相同，且經由同日簽
      立系爭合資契約表明上訴人與○○公司就系爭合建契約之
      合資關係，可認三方合建契約所約定之兩造及○○公司間
      權利義務關係，分由系爭合建契約、系爭合資契約加以約
      定，足見兩造與○○公司嗣已合意三方合建契約由系爭合
      建契約、系爭合資契約取代。上訴人主張系爭合建契約與
      系爭合資契約有契約聯立之關係（見本院卷206 頁），參
      酌前述締約歷程，兩造及○○公司原既係針對系爭土地開
      發案簽立三方合建契約，嗣改成同時締結系爭合建契約、
      系爭合資契約，雖將原本規定於同一契約之合建、合資關
      係一分為二，惟兩造既曾與○○公司一同訂立三方合建契
      約，其等真意已確立○○公司與上訴人合資進行系爭合建
      契約，亦即上訴人並非於簽立系爭合建契約後，再另行尋
      找合資對象，堪認上訴人主張系爭合建契約與系爭合資契
      約相互依存而具有聯立關係，應屬可採。從而，上訴人既
      已於103 年7 月15日合法解除系爭合建契約，則系爭合資
      契約亦同其命運而解除，併此敘明。
　　4.系爭合建、合資契約既於103 年7 月15日經上訴人合法解
      除，上訴人無從再於109年9月24日以給付不能為由解除系
      爭合建契約（見本院卷115-119頁），是上訴人追加民法
      第256 條解除系爭合建契約云云，即無可採。　
  ㈥上訴人依民法第231 條第1 項、第260 條之規定，向被上訴
    人請求賠償已支出仲介費用280 萬元、建築設計費用100 萬
    元，於法不合：
    ⒈按民法第260 條規定解除權之行使，不妨礙損害賠償之請
      求，並非積極的認有新賠償請求權發生，不過規定因其他
      已發生之賠償請求權，不因解除權之行使而受妨礙，故當
      事人之一方因他方遲延給付而解除契約，其得依民法第
      260 條規定請求損害賠償者，應係他方遲延給付所生之損
      害，至於契約消滅後所生之損害，則不包括在內（最高法
      院100 年度台上字第1633號民事裁判意旨參照）。
    ⒉上訴人主張因○○○仲介系爭合建契約，需給付○○○仲
      介費2,800 萬元，且已由丁祥生簽發4 張金額共2,800 萬
      元支票予○○○，嗣因兩造發生糾紛，上訴人另與○○○
      協調，先給付給付○○○現金280 萬元，並開立7 張支票
      以及7 張本票，作為擔保其應給付○○○之居間報酬等情
      ，業據證人○○○於原審證述明確（見原審卷二42-44 頁
      ），並有4 張2,800 萬元支票影本、協議書及7 張支票、
      7 張本票影本可稽（見原審卷一44頁、191-197 頁），堪
      信為真實。又證人○○○於原審證稱：上訴人確有委任余
      壽山建築師事務所辦理系爭土地規劃設計，簽約金是100
      萬元，伊有給上訴人簽收100 萬元收據，1,200 萬元請款
      單只是預先請款，並不是實際花費，伊進行規劃設計花費
      已超過100 萬元，但就超過部分，依伊的個性，伊不太會
      去追等語（見原審卷二37-42 頁），並有收據可憑（見原
      審卷一190 頁），堪認上訴人因系爭合建契約支出建築設
      計費用100 萬元。
    ⒊上訴人以被上訴人遲延交付系爭土地，經催告而未為給付
      為由解除系爭合建契約，則上訴人依民法第231 條第1 項
      、第260 條所得請求賠償者，係系爭合建契約解除前，因
      被上訴人遲延給付已生之損害。然於系爭合建契約有效期
      間，縱被上訴人拒不交付系爭土地而生遲延責任，上訴人
      亦不得執此請求被上訴人賠償前述仲介費280 萬元及建築
      設計費100 萬元，蓋系爭合建契約於當時既仍有效存在，
      上開支出尚非無益費用，足認仲介費及建築設計費之支出
      ，並非於系爭合建契約有效期間因被上訴人遲延交付土地
      所生損害，而係因系爭合建契約解除後所生損害，與被上
      訴人遲延給付間無相當因果關係。揆諸前揭說明，上訴人
      依民法第231 條第1 項、第260 條之規定，向被上訴人請
      求賠償已支出仲介費用280 萬元、建築設計費用100 萬元
      ，於法即有不合，不應准許。
  ㈦上訴人請求懲罰性違約金2,000萬元，並無理由：
    ⒈按違約金有賠償總額預定性質及懲罰性質之分，前者作為
      債務不履行所生損害之賠償總額，債權人除違約金外，不
      得另行請求損害賠償；後者作為強制債務履行、確保債權
      效力之強制罰，於債務不履行時，債權人除得請求支付違
      約金外，並得請求履行債務，或不履行之損害賠償。又約
      定之違約金額是否過高，前者目的在於填補債權人因債權
      不能實現所受之損害，並不具懲罰色彩，法院除衡酌一般
      客觀事實、社會經濟狀況及債權人因債務已為一部履行所
      受之利益外，尤應以債權人實際所受之積極損害及消極損
      害為主要審定標準；後者則非以債權人所受損害為唯一審
      定標準，尚應參酌債務人違約時之一切情狀斷之（最高法
      院109 年台上字第1013號民事判決意旨參照）。
    ⒉系爭合建契約第15條約定：「⑴甲方如違反本契約約定，
      經乙方限期通知後仍不履行或改善，將己所收受之全部保
      證金退還乙方外，並加計保證金一倍金額支付乙方做為懲
      罰性違約金。⑵乙方如違反本契約約定，經甲方限期通知
      後仍不改善，則乙方支付之保證金由甲方沒收做為懲罰性
      違約金」（見原審卷一16頁），足見兩造就被上訴人違約
      應給付上訴人一倍保證金已明確定性為懲罰性違約金。又
      上訴人雖主張：系爭合建契約第15條⑴並未約定以「已收
      受」之保證金為計算基礎云云，然觀諸系爭合建契約第15
      條全文，上訴人違約時，被上訴人所得請求之懲罰性違約
      金係「已支付之保證金」，反觀被上訴人違約時，如上訴
      人所得請求之懲罰性違約金係保證金全額一倍之金額，兩
      造所應負擔之違約責任差距過大，顯非公平，故解釋系爭
      合建契約第15條⑴之「加計保證金一倍金額」之文意，亦
      應如同條⑵以「已支付」之保證金為限，兩造之違約責任
      方能持平，是上訴人前揭主張，即非可採。
    ⒊本件上訴人固交付5,000 萬元、1,000 萬元、4,000 萬元
      支票各一紙予被上訴人，於發票日屆至時，供被上訴人提
      示兌領以支付系爭合建契約第4條約定之第1期保證金1 億
      元。然系爭合建、合資契約間具有聯立關係，系爭合資契
      約約定上訴人與○○公司各出資50% ，則系爭合建契約之
      第1期保證金1億元應由上訴人及○○公司各支付5,000 萬
      元予被上訴人，此即為上訴人交付○○公司開立之5,000
      萬元支票予被上訴人之原由。被上訴人辯稱：5,000 萬元
      支票並未提示兌現，且已返還○○公司等語（本院卷129
      頁），上訴人亦未能提出5,000 萬元已提示兌領之證據，
      堪認被上訴人並未收取5,000 萬元之保證金；況上訴人既
      依系爭合建契約第15條⑴約定對被上訴人請求以「已給付
      之保證金」做為懲罰性違約金，自應以上訴人已支付之保
      證金範圍為限，不應計入○○公司支付之保證金；又上訴
      人雖主張：如被上訴人現未持有5,000 萬元支票，表示被
      上訴人將5,000 萬元支票另作他用，等於被上訴人已領取
      5,000 萬元保證金云云，然此僅為上訴人臆測之詞，並無
      任何證據可資證明被上訴人曾背書轉讓5,000 萬元支票，
      亦無其他人曾提示5,000 萬元支票，自難認上訴人前揭主
      張可採，是該5,000 萬元支票自不得列入系爭合建契約第
      15條⑴懲罰性違約金之計算範圍。又上訴人實際上並未支
      付1,000 萬元保證金，前已敘明，該1,000 萬元亦不應列
      入系爭合建契約第15條⑴懲罰性違約金之計算範圍。另被
      上訴人並未提示4,000 萬元支票，此為上訴人所不否認（
      ，見本院卷224 頁），且依票據法第22條第1 項之規定，
      4,000 萬元支票之票據權利自發票日（102 年2 月28日）
      起算1 年內不行使而消滅，故上訴人提起本件訴訟（103
      年6 月16日）請求被上訴人給付懲罰性違約金時，被上訴
      人就4,000 萬元支票之票據上權利已因時效而消滅，亦不
      得認訴人已履行給付4,000 萬元保證金之義務；又上訴人
      雖提出如不爭執事項㈤所示之4,000萬元資金證明，惟該4,
      000萬元從未存入丁祥生支票帳戶，無從供該4,000萬元支
      票兌領，自與上訴人有無支付4,000萬元保證金之事實認
      定無關。從而，上訴人實際支付之保證金為0 元，則其依
      系爭合建契約第15條⑴可請求之懲罰性違約金即為0 元，
      上訴人主張被上訴人應給付懲罰性違約金2,000萬元，並
      無所據。
七、綜上所述，上訴人依民法第231 條第1 項、第260 條之規定
    ，及系爭合建契約第15條⑴之約定，請求被上訴人給付上訴
    人2,380 萬元，及自起訴狀繕本送達翌日起加計法定遲延利
    息，為無理由，不應准許。原審判決命被上訴人給付380 萬
    元本息及為假執行之宣告，自有未洽，被上訴人附帶上訴意
    旨就此部分指摘原判決不當，求予廢棄改判，為有理由，應
    由本院予以廢棄，改判如主文第二項所示。至於原審為上訴
    人敗訴部分之判決（除確定部分外），並駁回上訴人此部分
    假執行之聲請，並無不當，應予以維持，上訴人指摘原判決
    此部分不當，求予廢棄改判，為無理由，應駁回其上訴。
八、本件事證已臻明確，兩造其餘之攻擊或防禦方法及所用之證
    據，經本院斟酌後，認為均不足以影響本判決之結果，爰不
    逐一論列，併此敘明。
據上論結，本件上訴人之上訴無理由，被上訴人之附帶上訴為有
理由，依民事訴訟法第450 條、第449 條第1 項、第78條，判決
如主文。
中　　華　　民　　國　 110　　年　　4 　　月　　14　　日
                          工程法庭
                              審判長法  官  杭起鶴
                                    法  官  吳國聖
                                    法  官  黃裕仁
正本係照原本作成。
上訴人如不服本判決，應於收受送達後20日內向本院提出上訴書
狀，其未表明上訴理由者，應於提出上訴後20日內向本院補提理
由書狀（均須按他造當事人之人數附繕本）。
上訴時應提出委任律師或具有律師資格之人之委任狀；委任有律
師資格者，另應附具律師資格證書及釋明委任人與受任人有民事
訴訟法第466 條之1 第1 項但書或第2 項所定關係之釋明文書影
本。如委任律師提起上訴者，應一併繳納上訴裁判費。
                                    書記官  王麗珍
中　　華　　民　　國　 110　　年　　4 　　月　　14　　日